【裁判字號】    97,訴,467
【裁判日期】    980320
【裁判案由】    塗銷所有權移轉登記　等
【裁判全文】
臺灣高雄地方法院民事判決               97年度訴字第467號
原      告  華南商業銀行股份有限公司
法定代理人  甲○○
訴訟代理人  丁○○
            蘇新竹律師
            張清富律師
被      告  丙○○
            戊○○
上列當事人間塗銷所有權移轉登記等事件，本院於民國98年3 月
2日言詞辯論終結，判決如下：
    主  文
被告間就附表所示不動產所為移轉登記之無償債權行為及物權行
為，應予撤銷。
被告丙○○就上開不動產以買賣為原因，於民國九十六年十月十
五日所為所有權移轉登記應予塗銷。
訴訟費用由被告負擔。
    事實及理由
壹、程序部分：
一、本件被告戊○○經合法通知，未於言詞辯論期日到場，核無
    民事訴訟法第386 條各款所列情形，爰依原告聲請，由其一
    造辯論而為判決。
二、按訴狀送達後，原告不得將原訴變更或追加他訴。但請求之
    基礎事實同一及不甚礙被告之防禦及訴訟之終結者者，不在
    此限，民事訴訟法第255 條第1 項第2 款及第7 款分別定有
    明文。本件原告起訴之聲明為先位聲明：「（一）確認被告
    間就附表所示不動產（下稱系爭不動產）之買賣關係不存在
    。（二）丙○○就系爭不動產於民國96年9 月18日以買賣為
    原因，於96年10月15日所為所有權移轉登記應予塗銷。」；
    備位聲明：「（一）被告間就系爭不動產之買賣及所有權移
    轉行為，應予撤銷。（二）被告丙○○就系爭不動產於96年
    9 月18日以買賣為原因，於96年10月15日所為所有權移轉登
    記應予塗銷。」（見本院卷第3 頁）。嗣於本院97年2 月18
    日準備程序期日當庭撤回先位之訴，並於97年10月24日具狀
    變更其訴之聲明為：（一）被告戊○○承擔訴外人乙○○對
    於被告丙○○債務之法律行為應予撤銷。（二）被告間就系
    爭不動產之買賣及所有權移轉登記行為，應予撤銷。（三）
    丙○○就系爭不動產於96年9 月18日以買賣為原因，於96年
    10月15日所為所有權移轉登記應予塗銷。又於98年1 月9日
    具狀變更其訴之聲明如後述，雖未經被告同意，惟核其所為
    訴之變更乃屬基於同一基礎事實所為，證據上有其共通性，
    且不甚礙被告之防禦及訴訟之終結，故原告上開訴之變更部
    分，於法有據，合先敘明。
三、按所謂訴之預備合併，通常固指原告預防其提起之訴訟為無
    理由，而同時提起不能並存之他訴為備位，以備先位之訴無
    理由時，可就備位之訴獲得有理由判決之訴之合併而言（最
    高法院64年台上字第82號判例意旨參照），惟原告提起非相
    排斥之數訴，而定其請求法院為裁判之順序，依上說明，應
    非法所不許。本件原告就被告間所為系爭不動產移轉之債權
    行為，先備位之訴分別主張係屬無償、有償行為，各依民法
    第244 條第1 項、第4 項；第244 條第2 項、第4 項等規定
    ，請求判命如後述。核其先備位之訴，均係基於債權人對於
    詐害行為之撤銷權，二者並無相互排斥關係，固與學說實務
    所分類之預備合併之訴不同，惟原告真意乃在定其請求法院
    裁判之順序，業經原告於言詞辯論程序中敘明（見本院卷第
    188 頁），揆諸首揭說明，尚無不合，應予准許。
貳、實體部分：
一、原告主張：戊○○為訴外人林頤工程科技有限公司（下稱林
    頤公司）向伊借款之連帶保證人，林頤公司於96年3 月27日
    及同年5 月15日向伊借款合計新台幣（下同）1400萬元，嗣
    於96年9 月14日經票據交換所通報列為拒絕往來戶，其債務
    視為全部到期，尚欠1400萬元及利息、違約金未償，戊○○
    自應負連帶清償之責。詎戊○○於96年9 月18日將其所有之
    系爭不動產供其夫乙○○向丙○○借款，並於同年10月15日
    以買賣為原因，將系爭不動產移轉登記至丙○○名下以為抵
    償，倘戊○○僅單純提供系爭不動產予丙○○抵債，未獲得
    任何利益，自屬無償行為，且此無償行為顯有害於伊之債權
    ，爰依民法第244 條第1 項、第4 項規定，請求撤銷此無償
    債權及物權行為並回復原狀；倘認戊○○與乙○○係共同向
    丙○○借款，被告自承當時已知悉戊○○積欠銀行多筆債務
    ，此等抵償之舉將造成債權受償不公，並損害原告權益，則
    依民法第244 條第2 項、第4 項備位請求撤銷此有償債權及
    物權行為，並回復原狀等情。並先位聲明：(一)被告間就附表
    所示不動產所為移轉登記之無償債權行為及物權行為，應予
    撤銷。(二)丙○○就上開不動產於96年9 月18日以買賣為原因
    ，於96年10月15日所為所有權移轉登記應予塗銷；備位聲明
    ：(一)被告間就附表所示不動產所為有償移轉登記之債權行為
    及物權行為，應予撤銷。(二)丙○○就上開不動產於96年9 月
    18日以買賣為原因，於96年10月15日所為所有權移轉登記應
    予塗銷。
二、丙○○則以：乙○○自96年5 月起至9 月止，以其兄長經營
    之林頤公司支票，向伊調現，總計達200 萬元，嗣因遭黑道
    催討債務，因此與戊○○共同向伊借用面額100 萬元之支票
    以向他人調現，伊乃要求提供擔保，戊○○遂將系爭不動產
    移轉至伊名下以為抵債，如果有無法清償之情事，戊○○、
    乙○○均同意伊可處分系爭不動產，故伊與戊○○間並非無
    償行為等語，資為抗辯。戊○○雖未於言詞辯論期日到庭，
    惟據其於本院準備程序中及具狀陳述以：林鵬鶴與伊大伯共
    同經營林頤公司，林鵬鶴因缺錢，故於96年5 月至同年9 月
    間，先後持林頤公司之支票向丙○○調現，共借款376 萬元
    ，之後林鵬鶴因無法清償，便要求伊將系爭不動產移轉予丙○○抵債，故由伊無條件承擔該筆債務等語置辯。爰均聲明
    ：原告之訴駁回。
三、兩造不爭執事項：
（一）被告戊○○為林頤公司向原告借款之連帶保證人，林頤公
      司於96年3 月27日及5 月15日向原告借款合計1400萬元，
      嗣於96年9 月14日經票據交換所通報列為拒絕往來戶，其
      債務視為全部到期，尚欠原告1400萬元、利息及違約金未
      償，經原告訴請本院以96年度重訴字第223 號判決命林頤
      公司及戊○○應連帶如數給付確定。
（二）戊○○於96年10月15日將其所有之系爭不動產以買賣為原
      因，移轉登記所有權給丙○○。
（三）戊○○於86年5 月23日將系爭不動產設定150 萬元之第一
      順位抵押權予訴外人公務人員住宅及福利委員會，截至96
      年9 月17日為止，抵押債權餘額為1,039,413 元；並於同
      日設定本金最高限額336 萬元之第二順位抵押權予訴外人
      合作金庫商業銀行股份有限公司，截至96年9 月17日為止
      ，抵押債權餘額為1,714,743 元。
（四）戊○○於96年9 月17日時，名下財產除系爭不動產外，尚
      有坐落高雄市○○區○○段306 地號、權利範圍1023/100
      000 之土地及坐落其上門牌號碼高雄市○○區○○路1 號
      之房屋、車號ZW-6589 號之自小客車一部、投資10,500元
      及所得收入586,269 元。
（五）乙○○共欠丙○○支票票款債務225 萬元。
四、兩造爭執事項為：(一)被告間就系爭不動產所為的債權行為及
    移轉登記之所有權物權行為，係屬有償或無償行為？是否有
    害及原告之債權？(二)原告本於民法第244 條第1 、4 項規定
    ，訴請撤銷被告間上開債權及物權行為，並請求丙○○塗銷
    系爭不動產之所有權移轉登記，有無理由？(三)原告另本於民
    法第244 條第2 、4 項規定，訴請撤銷被告間上開債權及物
    權行為，並請求丙○○塗銷系爭不動產之所有權移轉登記，
    有無理由？
  (一)被告間就系爭不動產所為的債權行為及移轉登記之所有權物
    權行為，係屬有償或無償行為？是否有害及原告之債權？
  1.按債務人所為之無償行為，有害及債權者，債權人得聲請法
    院撤銷之。債權人依第1 項或第2 項之規定聲請法院撤銷時
    ，得並聲請命受益人或轉得人回復原狀。但轉得人於轉得時
    不知有撤銷原因者，不在此限，民法第244 條第1 項、第4
    項分別定有明文。次按民法第244 條第1 、2 項所稱之無償
    或有償行為，係以債務人與第三人間之行為是否互為對價關
    係之給付為其區別之標準（最高法院51年台上字第3528號判
    例意旨參照）。丙○○雖辯稱：林鵬鶴欠伊許多錢，始將系
    爭不動產移轉給伊，僅清償債務一部份，故非無償（見本院
    卷第137 頁）云云，並提出林頤公司簽發之支票及退票理由
    單影本5 紙（見本院卷第53至57頁）為據。惟查，戊○○固
    於96年10月15日，將其所有之系爭不動產以買賣為原因，移
    轉登記所有權予丙○○，然參酌戊○○於本院準備程序中自
    承：林鵬鶴於96年5 月至同年9 月間曾持林頤公司之支票向
    丙○○調現276 萬元，之後，再持面額100 萬元之支票借10
    0 萬元，林鵬鶴借錢時，伊並不知情，係事後才知情；林鵬
    鶴因無法清償，便要求伊將系爭不動產移轉予丙○○抵債；
    林鵬鶴向丙○○借錢，係因林鵬鶴與伊大伯經營公司需用錢
    ，伊並未參與林頤公司之經營；因林鵬鶴沒錢，故由伊承擔
    對丙○○之債務，伊並未因此獲得任何補償或報酬，僅是單
    純義務提供系爭不動產予林鵬鶴清償債務（見本院卷第135
    至136 頁）等語，核與丙○○陳稱：林鵬鶴向伊借錢，因而
    開立支票予伊，並由戊○○提供系爭不動產供擔保，供擔保
    之事，係三人口頭講好，沒有簽立書面文件（見本院卷第10
    6 頁背面）等詞大致相符，足徵向丙○○借款者為林鵬鶴，
    且係林鵬鶴借款後因無資力清償，才由戊○○移轉系爭不動
    產予丙○○，是林鵬鶴與丙○○間既存之債務關係，與嗣後
    被告間移轉系爭不動產之行為應無對價關係。況戊○○係與
    該債務關係無涉之第三人，益徵被告間移轉系爭不動產之行
    為係屬無償，丙○○辯稱：系爭不動產移轉係為清償林鵬鶴
    欠伊之債務，故屬有償云云，容有誤會。嗣丙○○雖改稱：
    錢是林鵬鶴借的沒錯，但之後林鵬鶴因遭黑道催討債務，要
    求伊幫忙，才與戊○○一同向伊再借100 萬元，並提供系爭
    不動產作為抵債之用（見本院卷第175 頁）云云，惟此與戊○○前開陳述顯相矛盾，尚難遽採。
  2.次查，戊○○於96年9 月17日時，名下財產除系爭不動產外
    ，固尚有坐落高雄市○○區○○段306 地號、權利範圍1023
    /100000 之土地及坐落其上門牌號碼高雄市○○區○○路1
    號房屋（以下合稱重仁路房地）、車號ZW-6589 號自小客車
    一部、投資10,500元及所得收入586,269 元。然本院依職權
    函查重仁路房地之土地、建物登記謄本及房屋課稅現值，可
    見重仁路房地已分別設定最高限額抵押權720 萬元及2000萬
    元予原告，以擔保積欠原告另筆債務本金共2600萬元，已徵
    戊○○雖有重仁路房地，然已另外提供他筆債務擔保之用，
    此外，參酌重仁路房地土地部分公告現值為54,700元/ ㎡、
    面積為1,088.28㎡、權利範圍為1023/100000 ；房屋之課稅
    現值為604,500 元等情，有高雄市政府地政處楠梓地政事務
    所函附土地、建物謄本及高雄市稅捐稽徵處左營分處函等資
    料（見本院卷第74至80頁）在卷可證，並經原告於本院準備
    程序中陳述綦詳（見本院卷第135 頁），倘對照本件戊○○
    對原告應負之連帶保證責任數額為1,400 萬元乙節以觀，堪
    認戊○○將系爭不動產移轉登記予丙○○，核屬減少其積極
    財產，如再加計其所負擔之債務，更不足以清償原告之上開
    債權，揆諸前揭規定，原告主張被告間移轉系爭不動產之行
    為，損及其債權，即為有據。
  (二)原告本於民法第244 條第1 、4 項規定，訴請撤銷被告間上
    開債權及物權行為，並請求丙○○塗銷系爭房地之所有權移
    轉登記，有無理由？
    承上所述，被告間所為系爭不動產移轉登記行為係屬無償，
    且有害及原告之債權。是原告基於債權人之地位，主張行使
    民法第244 條第1 項、第4 項之撤銷權及回復原狀請求權，
    請求將被告間就系爭不動產所為移轉登記之無償債權行為及
    物權行為撤銷，並命丙○○將上開所有權移轉登記予以塗銷
    ，自屬有據。
  (三)原告另本於民法第244 條第2 、4 項規定，訴請撤銷被告間
    上開債權及物權行為，並請求丙○○塗銷系爭房地之所有權
    移轉登記，有無理由？
    本件原告先位主張既已獲勝訴判決，本院就其備位主張，自
    毋庸再予審酌，附此敘明。
五、綜上所述，原告本於民法第244 條第1 項及第4 項前段之規
    定，請求撤銷被告間就系爭不動產所為之無償債權行為及物
    權行為，及請求丙○○塗銷系爭房地之所有權移轉登記，為
    有理由，應予准許。
六、本件事證已臻明確，兩造其餘攻擊防禦方法及舉證，核於判
    決結果不生影響，爰不一一論斷，附此敘明。
七、據上論結，本件原告之訴為有理由，合依民事訴訟法第385
    條第1項前段、第85條第1 項前段、第78條，判決如主文。
中    華    民    國    98    年    3     月    20    日
                  民事第五庭審判長法  官  李昭彥
                                  法  官  賴文姍
                                  法  官  鄭凱文
以上正本係照原本作成。
如不服本判決，應於送達後20日內，向本院提出上訴狀並表明上
訴理由，如於本判決宣示後送達前提起上訴者，應於判決送達後
10日內補提上訴理由書（須附繕本）。
中    華    民    國    98    年    3     月    20    日
                                  書記官  張家瑜
附表
土地欄
┌─┬─────────────────────┬─┬──────┬────────┐
│編│      土    地      座      落            │地│面        積│權          利  │
│  ├───┬────┬───┬────────┤  ├──────┤                │
│號│縣  市│鄉鎮區  ○  段  │  地        號  │目│  平方公尺  │範          圍  │
│  ├───┼────┼───┼────────┼─┼──────┼────────┤
│１│高雄市│三民區  │ 有光 │     271        │建│   1501.93  │ 10000 分之106  │
│  │      │        │      │                │  │            │                │
└─┴───┴────┴───┴────────┴─┴──────┴────────┘
建物欄
┌─┬───┬───────┬───────┬───────┬───────────┬───┬─────┐
│  │建  號│基  地  坐  落│建  物  門  牌│建 築 式 樣 主│建物樓層面積（平方公尺│權  利│備註      │
│編│      │              │              │要 建 築 材 料│）                    │範  圍│          │
│號│      │              │              │及 房 屋 層 數│                      │      │          │
│  ├───┼───────┼───────┼───────┼───────────┼───┼─────┤
│２│ 1925 │高雄市三民區有│高雄市○○○路│鋼筋混凝土造16│14層：104             │全部  │包括共同使│
│  │      │光段271地號   │383號14樓     │層            │附屬建物：            │      │用部分1980│
│  │      │              │              │              │陽台11.19 、花台9.19  │      │建號持份  │
│  │      │              │              │              │                      │      │114/10 000│
└─┴───┴───────┴───────┴───────┴───────────┴───┴─────┘


司法院資訊處製作；財團法人民間司法改革基金會備份。
